【裁判字號】    98,消債更,66
【裁判日期】    990630
【裁判案由】    更生事件
【裁判全文】
臺灣新竹地方法院民事裁定            98年度消債更字第66號
聲  請  人  甲○○
上列當事人因聲請更生事件，本院裁定如下：
    主  文
聲請駁回。
聲請費用由聲請人負擔。
    理  由
一、按債務人對於金融機構因消費借貸、自用住宅借款、信用卡
    或現金卡契約而負債務，在聲請更生或清算前，應提出債權
    人清冊，以書面向最大債權金融機構請求協商債務清償方案
    並表明共同協商之意旨，消費者債務清理條例第151條第1項
    定有明文。又聲請更生或清算不合程式或不備其他要件者，
    法院應以裁定駁回之，但其情形可以補正者，法院應定期間
    先命補正，復為同條例第8 條所明定。而消費者債務清理條
    例所定之前置協商程序，其立法目的係因債務人對於金融機
    構因消費借貸、自用住宅借款、信用卡或現金卡契約而負債
    務，其法律關係較單純明確，金融機構並已訂有債務協商機
    制，使債務人與多數債權人間能利用法院程序外解決之協商
    機制而自主解決其債務，如能協商成立，債務人或不須依本
    條例聲請更生或清算，可疏減法院負擔，有效分配司法資源
    ，遂採行協商前置主義。債務人須盡己之力與最大債權金融
    機構謀求自主性的協議清償債務方案，若債務人於衡酌己身
    清償資力，提出符合正當性及合理性之清償計畫，卻不被最
    大債權金融機構所接受時，債務人自得求助於法院，選擇向
    法院聲請更生或清算。反之，若債務人僅徒具形式提出協商
    聲請，而不以積極態度謀求解決清償債務方案；或事後又撤
    回協商之聲請；或債務人所提出之債務清償方案與其清償資
    力不具相當性與合理性時，亦即在衡量債務人之負債原因、
    經濟收入情況、通常生活必要性之支出等客觀情狀後，債務
    人提出之清償計畫，並不符合比例原則之要求時，自不能認
    債務人已充分踐行法律所要求之協商程序；否則，若不問債
    務人之清償資力如何，概命最大債權金融機構必須接受清償
    條件，即難謂否符合法律所定前置協商之精神。次按消費者
    債務清理條例採協商前置主義，同條例第153條雖另規定：
    自債務人提出協商請求之翌日起逾30日不開始協商，或自開
    始協商之翌日起逾90日協商不成立，債務人得逕向法院聲請
    更生或清算。惟上開視為協商不成立之情形，係以債務人提
    出書面債務清償方案，在符合相當性、合理性之償債計畫前
    提之下，進行實質上協商逾30日而不成立時，或債權人自開
    始協商之翌日起逾90日不願協商而不成立始足當之而得逕向
    法院聲請更生或清算。
二、本件債務人聲請更生意旨略以：其有不能清償債務情事，前
    已提出債權人清冊，以書面向最大債權金融機構華南商業銀
    行股份有限公司（下稱華南銀行）請求共同協商債務清償方
    案，因聲請人最大債權人為從債務及民間債務，無法列入協
    商及債權人不願停止強制執行致協商不成立，爰依法聲請更
    生等語。
三、經查聲請人對於金融機構因消費借貸、信用卡或現金卡契約
    而負債務，雖於更生聲請前曾函請最大債權金融機構華南銀
    行協商債務清償方案，惟聲請人於98年2月24日主動向華南
    銀行申請協商不成立證明，嗣經最大債權銀行華南銀行以協
    商意願低落而發給前置協商不成立通知書，有聲請人所提前
    置協商不成立通知函在卷可稽。經本院依職權函詢華南銀行
    本件協商情形，經該行函覆稱「債務人於聲請更生前依法向
    最大債權金融機構即本行申請前置協商，依財團法人金融聯
    合徵信中心之債務清理條例前置協商專用債權人清冊資料顯
    示(截至97年12月底止)，債務人之有擔保債務為新台幣（下
    同）2,679,000元(即本行之房屋貸款)，無擔保債務為51,
    991元(即本行之信用卡款項)，另按債務人自陳每月50,000
    元之收入於扣除本行每月房貸費用21,260元及個人必要支出
    及二名未成年子女一半之扶養費用19,658元，債務人尚有餘
    9,082元為可支配金額，本行均以最大誠意希望達成協議，
    就無擔保債務部分(信用卡)同意債務人於其每月可還款金額
    5,000元範圍內，每月清償4,900元，利率5%，分10期協商還
    款，然仍不為其所同意。後債務人於98年2月24日向本行提
    出申請協商不成立證明書。文中表示因尚有其他債權轉讓資
    產管理公司(花旗銀行、新竹企銀)，及其他大小債務，總計
    約有800多萬元，故無法與本行協商，致協商不成立，以「
    協商意願低落」理由結案。顯見，債務人於本行申請前置協
    商，仍志不在協商，故意使協商破裂，以參加更生目的，其
    僅係為依法律行為圖謀減免債務以追求自己之利益，自有違
    債權契約為誠信契約之本旨。」，此有華南銀行98年11月11
    日陳報狀在卷可憑。另聲請人於98年2月24日確具文向華南
    銀行表示「因為敝人尚有其他債務問題，花旗銀行約有150
    萬，新竹企銀約有130萬（但良京公司聲稱有330萬）其他大
    小債務對象約30多人，金額加起來約有800萬元，協商恐難
    妥善解決，故無法申請協商，敬請見諒，懇請向貴行申請協
    商不成立證明」，亦有聲請人所書立之申請協商不成立證明
    書在卷可稽，此外，聲請人於本院訊問時亦稱「當初不是我
    本人去協商，我是委託生活法律協會幫我辦理，他們說要協
    商不成立才可以聲請更生，我主要的債權對象也不是債權人
    華南商業銀行股份有限公司」（見99年4月15日訊問筆錄）
    ，堪認聲請人與華南銀行協商不成立之原因係聲請人未能接
    受足以負擔之還款方案，難認聲請人有協商誠意。是聲請人
    既未切實踐行協商程序，本件更生聲請於法未合。
四、綜上，本件未踐行消費者債務清理條例第151條第1項所規範
    之前置協商程序，其欠缺又屬無從補正，依同條例第8條之
    規定，自應駁回其聲請。
中    華    民    國    99    年    6    月     30    日
                  民事第二庭    法      官  楊明箴
以上正本係照原本作成。
如對本裁定抗告須於裁定送達後10日內向本院提出抗告狀。
中    華    民    國    99    年    6    月     30    日
                                書記官  林欣宜

司法院資訊處製作；財團法人民間司法改革基金會備份。
